臺灣高等法院臺南分院民事判決
109年度上字第268號
上  訴  人  黃怡仁  
被上訴人    李苑菁  
上列當事人間請求損害賠償等事件，上訴人對於中華民國109年7
月24日臺灣臺南地方法院108年度訴字第1919號第一審判決提起
上訴，本院於民國109年11月24日言詞辯論終結，判決如下：
    主  文
上訴駁回。
第二審訴訟費用由上訴人負擔。
    事實及理由
一、被上訴人主張：兩造原均為位於臺南市○區○○路0段000號之臺南市私立○○文理短期補習班（下稱補習班）同事，被上訴人化名「李○○」擔任國中英文老師，上訴人為補習班主任及負責人。詎被上訴人無預警遭補習班解雇後，上訴人於民國108年8月19日約下午5點45分，在補習班401教室內向數十名國中學生解釋為何將被上訴人解雇時，陳述「你們知道她結婚了嗎？」、「剛結婚又離婚，現在又結婚」、「喜帖說為了新人的隱私，婚禮期間請勿拍照。我長這麼大，我沒有參加過一次婚禮喜帖這樣寫說不要拍照」、「那個主持人還一直講說為了顧及隱私請不要拍照，能不能給我一個比較合理的解釋？」、「我後來跟我一些朋友講，我那些朋友跟我講什麼？假結婚」、「為什麼結個婚要這樣這麼隱密？你知道我意思嗎？」等言論，致使學生誤會被上訴人為二次結婚之人，甚至有假結婚、騙紅包之虞，顯已詆毁被上訴人之名譽，致被上訴人受到負面之社會評價，且被上訴人因前開言論精神上受到極大痛苦，影響日常生活甚鉅，爰依民法第184條第1項前段、第195條第1項之規定，請求上訴人賠償精神慰撫金新臺幣30萬元及自起訴狀繕本送達翌日起至清償日止，按年息百分之5計算之利息，並於補習班一樓門口張貼如原判決附件一所示之道歉啟事等語【原審判命㈠上訴人給付被上訴人3萬元，及自民國108年12月28日起至清償日止，按年息百分之5計算之利息；㈡上訴人應於臺南市○區○○路0段000號4樓補習班門口張貼A3大小版面，字體以48以上標楷體，刊登如原判決附件二所載內容之道歉啟事7日；另駁回被上訴人其餘之訴及假執行之聲請。上訴人就原審判決其敗訴部分全部不服提起上訴，被上訴人就其敗訴部分未聲明不服，非本院審理範圍】。答辯聲明：上訴駁回。　　
二、上訴人則抗辯：其在108年8月19日對學生所述之內容，全屬
    合理且可受公評之事。被上訴人曾二次跟上訴人說要結婚，
    第一次是107年11、12月間，被上訴人請假說要去英國結婚
    ，第二次是108年6月間，被上訴人發喜帖給上訴人，卻在喜
    帖上註明「為尊重新人隱私，婚宴現場請勿拍攝」等有違民
    情之字眼，上訴人在與朋友聚餐閒聊時，朋友表示這可能是
    假結婚，上訴人為了安撫學生才會引述朋友的說法，錄音檔
    譯文也有上訴人表示不相信被上訴人假結婚的內容；被上訴
    人自承尚未辦理結婚登記，其臉書帳號也都註明是單身，可
    證被上訴人真的是「假結婚」，上訴人是合理猜測被上訴人
    可能假結婚，並無侵害被上訴人名譽權之意圖，亦不應為道
    歉啟事等語，茲為抗辯。上訴聲明：㈠原判決不利於上訴人
    部分均廢棄。㈡上開廢棄部分，被上訴人於第一審之訴及假
    執行之聲請均駁回。
三、本件經依民事訴訟法第463條準用同法第270條之1第1項第3
    款規定，整理並協議簡化爭點後，確認兩造不爭執及爭執事
    項如下：
  不爭執事項：
　  ㈠被上訴人原於補習班任職，用「李○○」為名，教授國中英
      文，上訴人為補習班主任及負責人。
　  ㈡被上訴人於108年5、6月間，曾派發喜帖、舉行婚宴，惟因
      故迄今尚未辦理結婚登記。
　  ㈢上訴人於108年8月19日下午5時45分許，在補習班401教室
      內，對12名學生說被上訴人「剛結婚又離婚，現在又結婚
      」、「假結婚」等內容，詳如原證一錄音光碟及譯文所示
      。
　  ㈣上訴人說上開內容時，有提供其手機內之照片給在場10餘
      名學生閱覽。
  爭執事項：
　  ㈠上訴人在401教室內對學生所為「剛結婚又離婚，現在又結
      婚」、「假結婚」等內容，是否不法侵害被上訴人名譽權
      ？
　  ㈡被上訴人以上訴人不法侵害其名譽，依民法第195條規定請
      求上訴人賠償非財產上損害，並於補習班四樓門口刊登如
      附件所示之道歉啟事7日，是否有理由？
四、得心證之理由
　㈠上訴人於補習班401教室向學生所述，侵害被上訴人名譽權部
    分：
　1.按言論自由為人民之基本權利，有實現個人自我、促進民主
    發展、呈現多元意見、維護人性尊嚴等多重功能，保障言論
    自由乃促進多元社會正常發展，實現民主社會應有價值，不
    可或缺之手段。至於名譽權旨在維護個人主體性及人格之完
    整性，為實現人性尊嚴所必要，二者之重要性固難分軒輊，
    在法的實現過程中，應力求其二者保障之平衡。評論者倘對
    於未能確定之事實使用偏激不堪之言詞為意見之表達，而足
    以貶損他人在社會上之評價，則已侵害他人之名譽權，應負
    侵權行為之損害賠償責任，而不再屬於言論自由保障之範疇
    。次按名譽權之侵害非即與刑法之誹謗罪相同，名譽有無受
    損害，應以社會上對個人之評價是否有所貶損為判斷之依據
    ，苟其行為足以使他人在社會上之評價受到貶損，不論其為
    故意或過失，均可構成侵權行為，其行為亦不以廣布於社會
    為必要，僅使第三人知悉其事，即足當之。
　2.上訴人對其曾於108年8月19日在補習班401教室內對12名學
    生說被上訴人「剛結婚又離婚，現在又結婚」、「假結婚」
    等，整段談話內容詳如原證一錄音光碟及譯文所示，並不爭
    執（不爭執事項㈢)，然辯稱因被上訴人二次請假說要結婚，
    且108年之喜帖註明「為尊重新人隱私，婚宴現場請勿拍攝
    」等有違民情之情形，上訴人朋友表示可能是假結婚，上訴
    人為安撫學生才引述朋友的說法，況被上訴人自承未辦結婚
    登記，臉書帳號也註明單身，上訴人是合理猜測被上訴人可
    能假結婚，並未侵害被上訴人名譽等語。經查：
　  ⑴被上訴人提出當日上訴人陳述內容之錄音譯文，上訴人稱
      ：「他（即被上訴人）第一次講說要去英國結婚，我當然
      相信啊，不然咧？對不對，結婚OK啊，紅包一包，到了今
      年（即108年）3、4月的時候又說要結婚」「不是說你在
      英國結婚了嗎？你說要結婚？我總不能這樣問嘛，怪怪的
      ，我只能想說心裡OS，剛結婚又離婚，現在又結婚，很合
      理啦！為什麼這樣合理？紅包也去了對不對？仁至義盡，
      我又不能懷疑說是不是結假的？這種東西，但是總覺得心
      裡有點怪怪的....3、4月那次的婚禮我看到了喜帖這些，
      …為了新人的隱私，婚禮期間請勿拍照。我長這麼大，我
      沒有參加過一次婚禮喜帖這樣寫說不要拍照…不要說我紅
      包包了，然後我是包假的。能不能給我一個比較合理的解
      釋？……我後來跟我一些朋友講，我那些朋友跟我講什麼？
      假結婚。當然我不能說他假結婚啦，我到現在不相信他是
      假結婚，但是為什麼結個婚要這麼隱密？你知道我意思嗎
      ？...我真的是仁至義盡了。所以有些我能講的就講到這
      邊，不能講的當然就算了，因為我不想攻擊其他人，我只
      能說我心裡有一個疙瘩在。真的最後壓垮我最後一根稻草
      就是又要請假一個月，……薪水要照給他」等語（見原審補
      卷第32-33頁）。
　  ⑵參照維基百科所為「假結婚」之定義，是指為了某種目的
      而與另一人進行婚禮或法律上的結婚手續，但實際上並非
      真正以夫妻的身份生活，例如通過假結婚辦移民、到外地
      工作，為了遵從家人意願與他人結婚，婚後有名無實；為
      了享受政府給已婚人士的福利、權利而與一個人假結婚等
      。故使用「假結婚」稱呼他人間之婚姻，於目前社會一般
      觀念，足認係負面之評價用語。上訴人雖係對學生說明何
      以補習班不再請被上訴人上課之原因，惟提及被上訴人之
      婚姻、懷疑結婚是不是結假的、紅包包假的、假結婚等語
      ，縱使上訴人之陳述內容為：「我不能說他假結婚啦，我
      到現在不相信他是假結婚，但是為什麼結個婚要這麼隱密
      ？你知道我意思嗎？」然綜合其前後用語、說話方式及說
      話內容隱含之真意，易引導聽者懷疑被上訴人為假結婚，
      一般社會通念對假結婚之認知及定義，指稱被上訴人假結
      婚，客觀上確足使其人格受到負面、貶抑之評價，可認已
      造成被上訴人名譽受損，被上訴人主張上訴人上開言論已
      侵害其名譽權，自屬有據。
　　⑶上訴人固抗辯被上訴人喜帖上註明「為尊重新人隱私，婚
      宴現場請勿拍攝」等字樣有違民情，被上訴人未辦理結婚
      登記，其臉書帳號也註明單身，可證上訴人是合理猜測被
      上訴人可能假結婚，並無侵害被上訴人意圖云云。然現今
      社會多元，被上訴人之喜帖如何記載、婚後是否辦理結婚
      登記、臉書帳號有關婚姻事項如何記載，均係被上訴人個
      人事項，縱上訴人對此有所猜測懷疑，亦不宜於補習班內
      對學生公然陳述、引導學生懷疑被上訴人為假結婚，上訴
      人所為已逾越法律容許之界線，上開抗辯自不足取。上訴
      人固請求傳訊被上訴人配偶說明未為結婚登記之原因，然
      未辦理登記結婚之原因，與上訴人所述侵害被上訴人名譽
      無涉，尚無調查必要，附此敘明。
  ㈡非財產上之損害及刊登道歉啟事部分：
　　1.按因故意或過失，不法侵害他人權利者，負損害賠償責任
      ；不法侵害他人之身體、健康、名譽、自由、信用、隱私
      、貞操，或不法侵害其他人格法益而情節重大者，被害人
      雖非財產上之損害，亦得請求賠償相當之金額；其名譽被
      侵害者，並得請求回復名譽之適當處分，民法第184條第1
      項前段、第195條第1項分別定有明文。名譽被侵害者，關
      於非財產上之損害，加害人雖亦負賠償責任，但以相當之
      金額為限，民法第195條第1項定有明文，所謂相當，自應
      以實際加害情形與其名譽影響是否重大，及被害人所受之
      痛苦程度、身分、地位與加害人經濟狀況等關係定之。
　　2.依前所述，上訴人在補習班教室對學生所述被上訴人假結
      婚等言論，不法侵害被上訴人名譽等情，已如前述，被上
      訴人請求上訴人賠償非財產上損害，應屬有據。爰審酌兩
      造原為補習班同事，被上訴人為研究所畢業，擔任國中英
      文補習班老師、英文家教，亦為○○○○○○大學及社區大學講
      師，每月收入約0、0○元；上訴人大學畢業、擔任補習班
      主任及負責人，育有1子1女，與母親同住，上訴人侵害被
      上訴人名譽之情節等情狀，認被上訴人請求精神慰撫金，
      以3萬元為適當，逾此範圍之請求，則無理由，應予駁回
      。
　　3.又上訴人係於補習班教室內對多名學生為被上訴人假結婚
      等陳述，被上訴人主張以張貼道歉啟事為回復其名譽所必
      要之處分，應屬可採，惟上訴人上揭侵害行為，既係在補
      習班教室內，其道歉方式，以聽聞上開言論之學生瞭解即
      可，並以學生每週至少補習一次之期間，亦即於上訴人陳
      述之教室門口，張貼7日道歉啟事，即足以回復被上訴人
      名譽，是認上訴人以原審主文第二項所示之方式（即A3大
      小版面、標楷體48以上字體），張貼原判決附件二內容之
      道歉啟事7日，為適當回復名譽之方式，上訴人辯稱其無
      侵害名譽之意，不應為道歉啟事云云，均無足採信。　　
五、綜上所述，被上訴人依侵權行為之法律關係，請求上訴人給
    付3萬元，及自起訴狀繕本送達翌日即108年12月28日（108
    年12月17日寄存送達，於同年月27日發生送達效力）起至清
    償日止，按週年利率百分之5計算之利息，並依原審判決主
    文第二項所示方式張貼如原審判決附件二所示「道歉啟事」
    7日，為有理由，應予准許。原審為上訴人敗訴之判決，並
    無不合。上訴論旨指摘原判決不當，求予廢棄改判，為無理
    由，應駁回上訴。
六、本件事證已臻明確，兩造其餘之攻擊或防禦方法及所用之證
    據，經本院斟酌後，認為均不足以影響本判決之結果，爰不
    逐一論列，附此敘明。
七、據上論結，本件上訴為無理由，依民事訴訟法第449條第1項
    、第78條，判決如主文。　
中　　華　　民　　國　　109 　年　　12　　月　　15　　日
                  民事第一庭    審判長法  官  丁振昌
                      
                                      法  官  李素靖

                                      法  官  蔡孟珊
上為正本係照原本作成。
上訴人如不服本判決，應於收受送達後20日內向本院提出上訴書
狀，其未表明上訴理由者，應於提出上訴後20日內向本院補提出
理由書狀（均須按他造當事人之人數附繕本），上訴時應提出委
任律師或具有律師資格之人之委任狀；委任有律師資格者，另應
附具律師資格證書及釋明委任人與受任人有民事訴訟法第466條
之1第1項但書或第2項（詳附註）所定關係之釋明文書影本。如
委任律師提起上訴者，應一併繳納上訴審裁判費。
被上訴人不得上訴。　　　　　　　　　　　　　　
中　　華　　民　　國　　109 　年　　12　　月　　15　　日

                                      書記官  鄭信邦
　　　　　　　　　　　　　　　　　　　　　　　　　　　　
附件（即原判決附件二）                      道歉啟事 本人黃怡仁前於民國108年8月間，向臺南市私立○○文理短期補習班之學生散布教師李○○之婚姻狀態等訊息，然因該訊息均非事實，致使李○○教師名譽嚴重受損，故特刊登此啟事道歉。                          道歉人黃怡仁                                                   鞠躬